【裁判字號】    97,重訴,118
【裁判日期】    970915
【裁判案由】    損害賠償
【裁判全文】
臺灣高雄地方法院民事判決             97年度重訴字第118號
原      告  辛○○
訴訟代理人  壬○○
被      告  庚○○
                      現在台灣高雄第二監獄
            乙○○
                        號
            己○○
            癸○○
            戊○○
            丙○○
                        3號
            丁○○○○○○
上列當事人間因詐欺等案件，經原告提起刑事附帶民事訴訟，請
求損害賠償（97年度附民字第92號），由本院刑事庭裁定移送前
來，經本院於民國97年9 月1 日言詞辯論終結，判決如下：
    主      文
被告庚○○、乙○○、己○○、癸○○、戊○○應連帶給付原告
新台幣貳仟壹佰柒拾玖萬元，及被告乙○○、己○○、癸○○、
戊○○自民國九十七年三月二十日起、被告庚○○自民國九十七
年三月二十一日起，均至清償日止，按年息百分之五計算之利息
。
原告其餘之訴駁回。
訴訟費用由被告庚○○、乙○○、己○○、癸○○、戊○○連帶
負擔。
本判決第一項於原告以新台幣柒佰萬元為被告庚○○、乙○○、
己○○、癸○○、戊○○供擔保後，得假執行。但被告庚○○、
乙○○、己○○、癸○○、戊○○如以新台幣貳仟壹佰柒拾玖萬
元為原告供預供擔保後，得免為假執行。
原告其餘假執行之聲請駁回。
    事  實  及  理  由
一、被告丁○○○○○○經合法通知，未於言詞辯論期日到場，
    核無民事訴訟法第386 條各款所列情形，爰依原告聲請，由
    其一造辯論而為判決。
二、原告主張：
  (一)被告為訴外人即綽號「民哥」為首之詐騙集團成員。綽號「
    民哥」提供用以匯入騙得款項及洗錢之人頭帳戶，以電話聯
    絡方式，囑由被告己○○、戊○○、庚○○、乙○○前往通
    知地點，拿取人頭帳戶後，先行試卡確認提款卡或補摺機測
    試帳戶可以使用，並據以回報。又綽號「民哥」招募被告己○○、戊○○及庚○○，被告乙○○經被告己○○吸收，被
    告癸○○、丙○○則經由被告戊○○吸收，分工每日試刷人
    頭金融卡、臨櫃提領現金、把風、承租車輛及搭載車手持偽
    造證件前往銀行領得贓款等工作。獲利部分除被告依不等報
    酬比率分得款項外，剩餘提領詐得金額由綽號「民哥」指定
    被告庚○○前往收取，被告庚○○收取後即與綽號「民哥」
    以電話簡訊或其他聯絡之方式，將上開款項匯入其指定帳戶
    或交付指定之人。
  (二)該詐騙集團成員於民國96年6 月間，假中華電信股份有限公
    司及檢警人員名義，以電話向原告佯稱身分遭冒用涉及刑事
    案件而需凍結資產以監管清查為由，致原告陷於錯誤，依指
    示自96年6 月14日起至同年月22日止，分別匯款新台幣（下
    同）759 萬元、405 萬元、105 萬元、105 萬元、105 萬元
    、700 萬元至詐騙人員指定之金融帳戶。旋於96年6 月20日
    下午，由被告己○○、乙○○共同前往銀行，將原告匯入訴
    外人謝岱達帳戶內之105 萬元，臨櫃提領96萬元及以提款卡
    提領9 萬元；且於同（20）日下午，由被告戊○○、癸○○
    共同前往銀行，將原告匯入訴外人翁佩芳帳戶內之105 萬元
    ，臨櫃提領96萬元及以提款卡提領9 萬元，而其餘款項則由
    該詐騙集團其他車手提領，致原告計受有2179萬元之損害。
    爰依民法第18 4條第1 項、第185 條之規定，提起本訴。
  (三)並聲明：(1)被告應連帶給付原告2179萬元，及自起訴狀繕本
    送達之翌日起至清償日止，按年息百分之5 計算之利息。
    (2)願供擔保請准宣告假執行。
三、被告丁○○○○○○未於言詞辯論期日到場，亦未提出書狀
    作何聲明或陳述。其餘被告則以：
  (一)被告庚○○、乙○○、己○○部分：對於本院96年度易字第
    3915號（下稱系爭訴訟）詐欺等刑事案件認定之犯罪事實，
    沒有意見，惟伊等僅獲取微薄代價，亦非實際為詐騙行為之
    人，且大部分款項均由綽號「民哥」即訴外人甲○○拿走，
    原告應向甲○○求償等語置辯。
  (二)被告癸○○、戊○○部分：對系爭訴訟認定之犯罪事實，沒
    有意見，惟原告係分別匯入6 筆款項，伊等僅提領匯入翁佩
    芳帳戶之105 萬元，願賠償原告此部分105 萬元損害，而其
    餘款項則由其他車手提領，伊等並未參與，是原告其餘5 次
    匯款所受損害與伊等之行為間無因果關係存在，自無庸對其
    他部分負責等語置辯。
  (三)被告丙○○部分：依系爭訴訟認定之犯罪事實，伊參與該詐
    騙集團之期間自96年4 月底起至同年5 月4 日止，而原告係
    於96年6 月14日起至同月22日止受詐騙而匯款，是伊就本件
    並無行為分擔，原告之損害與伊之行為間不具因果關係，自
    不負賠償責任等語置辯。
  (四)並被告庚○○、乙○○、己○○、丙○○均聲明：(1)駁回原
    告之訴。(2)如受不利之判決願供擔保請准宣告免為假執行。
    被告癸○○、戊○○聲明：(1)原告之訴除請求105 萬元外，
    其餘之請求駁回。(2)如受不利之判決願供擔保請准宣告免為
    假執行。
四、兩造不爭執之事項及簡化之爭點為：
  (一)兩造不爭執事項：
  1.該詐騙集團成員於96年6 月間，假中華電信股份有限公司及
    檢警人員名義，以電話向原告佯稱身分遭冒用涉及刑事案件
    而需凍結資產以監管清查，致原告陷於錯誤，自96年6 月14
    日起至同年月22日止，分別匯款759 萬元、405 萬元、105
    萬元、105 萬元、105 萬元、700 萬元，計2,179 萬元至詐
    騙集團指定之金融帳戶。
  2.被告己○○、乙○○於96年6 月20日下午，共同前往陽信銀
    行新興分行臨櫃提領96萬元，並前往合作金庫港都分行以提
    款卡提領9 萬元。
  3.被告戊○○、癸○○於96年6 月20日，共同前往台北富邦銀
    行博愛分行臨櫃提領96萬元，並前往第一銀行博愛分行以提
    款卡提領9 萬元。
  4.被告就系爭訴訟刑事判決認定之事實，不爭執。
  5.被告庚○○、乙○○、己○○、戊○○因詐欺取財案件，經
    系爭訴訟各判處有期徒刑1 年6 月。被告癸○○、丙○○因
    詐欺取財案件，亦經系爭訴訟各判處有期徒刑1 年。
  (二)兩造爭執事項：
  1.被告癸○○、戊○○主張僅於105 萬範圍內共同侵害原告之
    權利，有無理由？又被告庚○○、乙○○、己○○是否共同
    侵害原告權利，而應負連帶賠償責任？
  2.被告丙○○主張原告遭詐騙時，已脫離該詐騙集團，並未共
    同侵害原告之權利，有無理由？
  3.被告張譯心是否侵害原告之權利？
五、前揭不爭執事項，業據原告提出台灣土地銀行建國分行電匯
    申請書影本7 紙、匯款清單1 紙（本院卷第77頁）等為證，
    並經本院依職權調取系爭訴訟全卷宗核閱無訛，堪認為真實
    。茲就兩造之爭點，析述本院得心證之理由如下：
  (一)被告癸○○、戊○○主張僅於105 萬範圍內共同侵害原告之
    權利，有無理由？又被告庚○○、乙○○、己○○是否共同
    侵害原告權利，而應負連帶賠償責任？
  1.按「民事上之共同侵權行為（狹義的共同侵權行為，即加害
    行為）與刑事上之共同正犯，其構成要件並不完全相同，共
    同侵權行為人間不以有意思聯絡為必要，數人因過失不法侵
    害他人之權利，苟各行為人之過失行為，均為其所生損害共
    同原因，即所謂行為關連共同，亦足成立共同侵權行為，依
    民法第185 條第1 項前段之規定，各過失行為人對於被害人
    應負全部損害之連帶賠償責任」，最高法院著有67年台上字
    第1737號判例意旨可資參照。又按「數人共同不法侵害他人
    之權利者，對於被害人所受損害，所以應負連帶賠償責任，
    係因數人之行為共同構成違法行為之原因或條件，因而發生
    同一損害，具有行為關連共同性之故。民事上之共同侵權行
    為，並不以共同侵權行為人在主觀上有犯意聯絡為必要，如
    在客觀上數人之不法行為，均為其所生損害之共同原因，即
    所謂行為關連共同，已足以成立共同侵權行為」（最高法院
    85年度台上字第139 號判決要旨參照）。質言之，所謂共同
    侵權行為，係指數人共同不法對於同一之損害，與以條件或
    原因之行為，加害人於共同侵害權利之目的範圍內，各自分
    擔實行行為之一部，而互相利用他人之行為，以達其目的，
    即在客觀上數人之不法行為，均為其所生損害之共同原因即
    所謂行為關連共同，自應對於全部所發生之結果，連帶負損
    害賠償責任。
  2.查，被告戊○○、癸○○為該詐騙集團成員，擔任試刷人頭
    金融卡、臨櫃提領現金、把風、承租車輛前往銀行領得贓款
    等工作，並被告戊○○亦負責收取人頭帳戶，且被告戊○○
    、癸○○於96年6 月20日，共同前往銀行，提領原告匯入人
    頭翁佩芳帳戶內之105 萬元，此為被告戊○○、癸○○所不
    爭執。據此，被告戊○○、癸○○之不法行為，係詐欺取財
    目的範圍內，分擔實行行為之一部，並利用他人之行為，以
    達其目的，且為原告所生損害之共同原因，而有行為關連共
    同，依前揭說明，被告戊○○、癸○○對於原告應負全部損
    害之連帶賠償責任。從而，被告戊○○、癸○○主張伊等僅
    提領其中105 萬元，其餘款項係由其他車手提領，並未參與
    ，是原告其餘損害與伊等行為無因果關係存在云云，即屬無
    據。
  3.又查，被告己○○、庚○○、乙○○為該詐騙集團成員，擔
    任收取人頭帳戶，先行試卡確認提款卡或補摺機測試帳戶可
    以使用，並被告庚○○亦負責將所得不法利益，扣除分配其
    他成員報酬外，將詐得金額匯入綽號「民哥」指定帳戶或交
    付指定之人，且被告己○○、乙○○於96年6 月20日，共同
    前往銀行，提領原告匯入人頭謝岱達帳戶內之105 萬元，此
    為被告己○○、庚○○、乙○○所是認。準此，被告己○○
    、庚○○、乙○○之行為，均為原告所生損害之共同原因，
    應認係共同不法侵害原告之權利，自應依民法第184 條第1
    項前段及第185 條第1 項之規定，連帶負侵權行為損害賠償
    責任。
  4.按給付無確定期限者，債務人於債權人得請求給付時，經其
    催告而未為給付，自受催告時起，負遲延責任。其經債權人
    起訴而送達訴狀，或依督促程式送達支付命令，或為其他相
    類之行為者，與催告有同一之效力；遲延之債務，以支付金
    錢為標的者，債權人得請求依法定利率計算之遲延利息；應
    付利息之債務，其利率未經約定，亦無法律可據者，週年利
    率為百分之5 ，民法第229 條第2 項、第233 條第1 項前段
    及第203 條分別定有明文。本件原告請求被告給付損害賠償
    ，並未定有給付期限，應於被告受催告履行而未履行，始發
    生遲延責任。原告以起訴狀繕本送達被告作為催告之意思表
    示，本件起訴狀繕本被告乙○○、己○○、癸○○、戊○○
    部分於97年3 月19日送達，被告庚○○部分於同年月20日送
    達，均有送達證書在卷可參（見本院97年度附民字第92號卷
    第5 至9 頁），依上開法律規定，被告應自起訴狀繕本送達
    翌日起負遲延責任，則原告併請求被告自起訴狀繕本送達被
    告乙○○、己○○、癸○○、戊○○翌日即97年3 月20日起
    ，被告庚○○即97年3 月21日起至清償日止，按法定利率即
    週年利率百分之5 計算之遲延利息，於法有據，應予准許。
  (二)被告丙○○主張原告遭詐騙時，已脫離該詐騙集團，並未共
    同侵害原告之權利，有無理由？
  1.按當事人主張有利於己之事實者，就其事實有舉證之責任，
    民事訴訟法第277 條前段定有明文。民事訴訟如係由原告主
    張權利者，應先由原告負舉證之責，若原告先不能舉證，以
    證實自己主張之事實為真實，則被告就其抗辯事實，即令不
    能舉證，或其所舉證據尚有疵累，亦應駁回原告之訴，最高
    法院17年上字第917 號判例要旨可資參照。
  2.按詐騙集團成員之被告，僅須就加入後，集體所為有危險性
    之行為所致損害，負共同侵權行為損害賠償責任，在加入前
    或脫離後，該詐騙集團其他成員所為之行為，與各該被告無
    關，即無所謂行為關連共同，是就加入前或脫離後之侵害行
    為，自不能令之負責。查，本件被告丙○○主張伊係自96年
    4 月底起至同年5 月4 日止，參與該詐騙集團，於本件原告
    遭詐騙時，早已脫離該詐騙集團等語，經核與被告丙○○在
    系爭訴訟審理時之供述相符，有系爭訴訟刑事判決書1 份（
    見本院卷第5 至28頁）可稽，足見被告丙○○於原告受詐騙
    之前，已脫離該詐騙集團。又依兩造不爭執之系爭訴訟刑事
    判決認定之事實，被告丙○○就原告所受損害，亦未有任何
    原因力或條件。此外，原告亦無法舉證證明被告丙○○於96
    年6 月14日至同年月22日間，仍參與該詐騙集團成員，或有
    為原告損害之共同原因或條件，自難認為被告丙○○有參與
    本件共同侵權行為。從而，原告本於侵權行為之法律關係，
    請求被告丙○○負連帶損害賠償責任，應屬無據。
  (三)被告丁○○○○○○是否侵害原告之權利？
    查，原告主張系爭訴訟所認定之犯罪事實，其中被告丁○○○○○○僅參與系爭訴訟刑事判決附表二編號59所示關於訴
    外人李志仁遭詐騙部分，而未參與其他侵權行為；又原告係
    自96年6 月14日起至同年月22日止，因遭詐騙而匯入款項，
    該等款項於匯款當日或翌日即遭該詐騙集團人員提領一空，
    而被告丁○○○○○○係於96年8 月15日參與提領李志仁遭
    詐騙款項，並無證據證明與本件原告損害間有任何原因或條
    件關係存在。此外，原告復未能舉證被告丁○○○○○○有
    其他之侵害原告權利之行為，自難認為被告丁○○○○○○
    就原告受詐騙所受損害，應負侵權行為損害賠償責任。從而
    ，原告本於侵權行為之法律關係，請求被告丁○○○○○○
    負連帶損害賠償責任，亦屬無據。
六、綜上所述，原告依民法第184 條第1 項及第185 條第1 項規
    定之共同侵權行為法律關係，請求被告庚○○、乙○○、己○○、癸○○、戊○○連帶給付2179萬元，及自起訴狀繕本
    送達翌日即被告乙○○、己○○、癸○○、戊○○自97 年3
    月20日、被告庚○○自97年3 月21日起至清償日止，按週年
    利率百分之5 計算之利息，為有理由，應予准許。至原告依
    共同侵權行為法律關係，請求被告丙○○、丁○○○○○○
    亦應連帶給付2179萬元，及自起訴狀繕本送達之翌日起至清
    償日止，按週年利率百分之5 計算之利息，為無理由，應予
    駁回。又原告及被告庚○○、乙○○、己○○、癸○○、戊○○均陳明願供擔保，聲請宣告假執行及免為假執行，經核
    均合於法律規定，爰分別酌定相當之擔保金額併予宣告之。
    至原告敗訴部分，其假執行聲請即失所附麗，應併予駁回。
七、本件事證已臻明確，兩造其餘陳述及攻擊防禦方法經本院斟
    酌後認均不影響本判決之結果，爰不再逐一詳予論述，附此
    敘明。
八、據上論結，原告之訴為一部有理由，一部無理由，依民事訴
    訟法第385 條第1 項前段、第85條第2 項、第390 條第2 項
    、第392條第2 項，判決如主文。
中    華    民    國    97    年    9     月    15    日
                  民事第六庭  法  官洪榮家
正本係照原本作成。
如不服本判決，應於送達後20日內，向本院提出上訴狀並表明上
訴理由，如於本判決宣示後送達前提起上訴者，應於判決送達後
10日內補提上訴理由書（須附繕本）。
中    華    民    國    97    年    9     月    16    日
                              書記官胡美儀


司法院資訊處製作；財團法人民間司法改革基金會備份。
